【裁判字號】    95,上,81
【裁判日期】    970311
【裁判案由】    分割共有物
【裁判全文】
臺灣高等法院臺南分院民事判決  95年度上字第81號
上  訴  人  己 ○ ○（兼王戴碧蓮之承受訴訟人）
                      一樓
訴訟代理人  吳 炳 輝  律師
視同上訴人  王 玉
兼上  一人
訴訟代理人  戊 ○ ○（兼王戴碧蓮之承受訴訟人）
視同上訴人  甲 ○ ○（兼王戴碧蓮之承受訴訟人）
訴訟代理人  庚 ○ ○
視同上訴人  辛 ○ ○
訴訟代理人  王 英 傑  律師
兼上一視同
上訴人之訴
訟代  理人  丙 ○ ○（兼王戴碧蓮之承受訴訟人）
被上  訴人  丁 ○ ○（兼王戴碧蓮之承受訴訟人）
                      樓
訴訟代理人  蕭 敦 仁  律師
複代  理人  林 崑 地  律師
            張 智 學  律師
            楊 漢 東  律師
            林 德 昇  律師
上列當事人間請求分割共有物事件，上訴人對於民國95年02月21
日臺灣雲林地方法院第一審判決（93年度訴字第0463號），提起
上訴，本院於97年02月26日言詞辯論終結，判決如下：
    主  文
原判決關於就坐落雲林縣虎尾鎮○○○段七二八地號及同鎮○○
段三六八之三八地號土地所定之分割方法暨訴訟費用之裁判均廢
棄。
上開廢棄部分，被上訴人與上訴人己○○、戊○○、丙○○、乙
○○、甲○○、辛○○共有之坐落雲林縣虎尾鎮○○○段七二八
地號土地，其分割方法如附表乙方案所示，即：編號Ａ部分面積
三九六‧九三平方公尺，分歸被上訴人與上訴人己○○、戊○○
、丙○○、乙○○、甲○○共同取得，並按應有部分之比例保持
共有；編號Ｂ部分面積三九六‧九三平方公尺，分歸上訴人辛○
○取得；編號Ｃ部分面積三九六‧九三平方公尺，分歸上訴人己
○○取得；編號Ｄ部分面積五五八‧○八平方公尺，分歸被上訴
人丁○○取得；編號Ｅ部分面積一九八‧四七平方公尺，分歸上
訴人丙○○取得；編號Ｆ部分面積一九八‧四七平方公尺，分歸
上訴人乙○○取得；編號Ｇ部分面積六三二‧七○平方公尺，分
歸上訴人戊○○取得。被上訴人與上訴人戊○○、甲○○、己○
○、丙○○、乙○○共有之坐落雲林縣虎尾鎮○○段三六八之三
八地號土地，其分割方法如附表乙方案所示，即：編號Ａ部分面
積四一五‧七一平方公尺，分歸上訴人戊○○取得；編號Ｂ部分
面積四一五‧七一平方公尺，分歸被上訴人丁○○取得；編號Ｃ
部分面積二○七‧八六平方公尺，分歸被上訴人與上訴人己○○
、戊○○、甲○○、丙○○、乙○○共同取得，並按應有部分之
比例保持共有；編號Ｄ部分面積二○七‧八六平方公尺，分歸上
訴人甲○○取得；編號Ｅ部分面積二○七‧八六平方公尺，分歸
上訴人己○○取得。
其餘之上訴駁回。
第一、二審訴訟費用由兩造依原應有部分比例負擔。
    事實及理由
甲、程序方面：
一、按本件經原審判決後，其中之被告即上訴人王戴碧蓮於上訴
    本院審理中即九十五年六月二十日去世（見本院卷(一)第0103
    頁之死亡證明書），而由其繼承人即被上訴人及上訴人己○
    ○、視同上訴人戊○○、丙○○、乙○○、甲○○等六人繼
    承本件系爭土地之應有部分，且經被上訴人具狀聲明承受訴
    訟，有承受訴訟狀、繼承系統表各一份及戶籍謄本附卷可參
    （見本院卷(一)第104至110、205至206頁）；則揆之民事訴訟
    法第一百七十五條、第一百七十六條及第一百七十八條之規
    定，自屬合法，而無再將王戴碧蓮列為上訴人之必要。
二、次按所謂訴訟標的之變更及追加，係指原告請求法院裁判之
    私法上具體特定之權利義務關係與原請求者不同，而以新的
    訴之要素，加入原有之訴之要素時始屬之，若未變更該請求
    之權利義務關係，而只是據以請求所主張之理由有所追加或
    變更，即不變更訴訟標的，而補充事實上或法律上之陳述者
    ，則屬攻擊防禦方法之問題，原則上當事人於言詞辯論終結
    前，本得隨時提出；次按訴之變更、追加，非經他造同意，
    不得為之。但第二百五十五條第一項第二款至第六款情形，
    不在此限；另訴之變更、追加他訴，於請求之基礎事實同一
    ，或不甚礙被告之防禦及訴訟之終結者無礙；又被告於訴之
    變更或追加無異議，而為本案之言詞辯論者，視為同意變更
    或追加；民事訴訟法第四百四十六條第一項及第二百五十五
    條第一項第二、第七款、第二項分別定有明文參照。本件被
    上訴人於原審起訴固曾主張請求履行分割協議及主張行使撤
    銷權，嗣經上訴人己○○、甲○○抗辯稱：分割協議未經全
    體共有人到場，且被部分共有人擅自變更協議內容後，被上
    訴人乃變更其訴之聲明為請求就共有之土地為原物分割；惟
    本院認此不甚礙被告（即上訴人）之防禦及訴訟之終結者，
    且上訴人等亦無異議，而為本案之言詞辯論，則依前揭之說
    明，自屬無礙。
三、另本件視同上訴人甲○○經合法通知無正當理由不到場，核
    無民事訴訟法第三百八十六條各款所列情形，准依被上訴人
    之聲請，由其一造辯論而為判決，合先敘明。
乙、實體方面：
壹、上訴人等方面：
(甲)、上訴人己○○部分：
一、聲明：求為判決：
  (一)原審判決廢棄。
  (二)兩造共有坐落雲林縣虎尾鎮○○○段七二八地號暨同段七三
    七地號土地准予分割如附圖(一)所示，即：編號Ｅ面積三○三
    ‧四三平方公尺暨七三七地號面積一三○‧九○平方公尺，
    合計四三四‧三三平方公尺分歸被上訴人丁○○取得；編號
    Ｂ部分面積三九六‧九三平方公尺分歸上訴人辛○○取得；
    編號Ｄ部分面積六三二‧七九平方公尺分歸上訴人戊○○取
    得；編號Ｆ部分面積三九六‧九三平方公尺分歸上訴人乙○
    ○取得；編號Ｈ部分面積四三四‧三三平方公尺分歸上訴人
    己○○取得；編號Ｇ部分面積三九六‧九四平方公尺分歸王
    戴碧蓮（由兩造承受公同共有）取得；編號Ｃ部分面積一九
    八‧四六平方公尺分歸上訴人丙○○取得。
  (三)兩造共有坐落雲林縣虎尾鎮○○段三六八之三八地號土地准
    予分割如附圖(一)所示，即：編號Ｂ部分面積二○七‧八五平
    方公尺分歸上訴人己○○取得；編號Ｃ（上訴人誤載為Ｂ）
    部分面積二○七‧八六平方公尺分歸上訴人甲○○取得；編
    號Ａ部分面積二○七‧八八平方公尺分歸王戴碧蓮（由兩造
    公同共有）取得；編號Ｄ部分面積四一五‧七一平方公尺分
    歸上訴人戊○○取得；編號Ｅ（上訴人誤載為Ｇ）部分面積
    四一五‧七一平方公尺分歸上訴人丁○○取得。
二、上訴人於本院審理時之陳述除與原判決記載相同者予以引用
    外，並補以下列等語，資為抗辯：
  (一)按兩造間就共有坐落雲林縣虎尾鎮○○○段七二八地號、面
    積二七七八‧五一平方公尺土地，雲林縣虎尾鎮○○○段七
    三七地號、面積一三○‧九○平方公尺土地及雲林縣虎尾鎮
    ○○段三六八之三八地號、面積一四五五平方公尺土地，已
    於九十二年四月二十六日達成分割協定，王戴碧蓮委由上訴
    人處理分割事宜，並出具印鑑證明、身份證件及印章交由代
    書黃桂珠辦理登記事宜；而王戴碧蓮亦未就此表示任何反對
    之意思，足見兩造間應受協定分割效力之拘束，實無庸置疑
    。
  (二)被上訴人就本件係請求履行分割協定，俟後變更為原物分割
    ，已涉及訴訟標的變更之問題；上訴人即一直主張九十二年
    四月二十六日就系爭協定分割之效力存在，已提出辯駁異議
    ，被上訴人既強制分割之主張，則其變更訴訟標的已不具合
    法性存在，原判決竟依民事訴訟法第二百五十五條第二項規
    定，視為上訴人同意被上訴人於原審為訴之變更，進而認為
    訴之變更合法，顯有違誤，應予廢棄駁回被上訴人在原審之
    主張。申言之，上訴人於原審明確主張兩造協定分割之效力
    ，且為被上訴人於原審為履行契約之請求，至王戴碧蓮之特
    別代理人亦未否認系爭土地協定分割之效力或事後予以否認
    ，則兩造間既均已簽名其上自有契約之形式效力，且王戴碧
    蓮對於授權上訴人代理分割登記一事，迄未表示任何反對或
    不承認之意，則驟此認兩造間協定分割無效，亦不足採。
  (三)兩造間就系爭土地協定分割達成之簽名及位置分配，固未書
    立面積，然依持分比例計算即可確定其面積多寡，自無礙本
    件分割協定成立之效力。而共有物之分割，依共有人協定之
    方法行之，為民法第八百二十四條所規定，而「共有人於與
    其他共有人訂立共有物分割或分管之特約後，縱將其應有部
    分讓與第三人，其分割或分管契約，對於受讓人仍繼續存在
    。」（最高法院48年度台上字第1065號判例可稽），足見共
    有人即上訴人辛○○受讓自甲○○持分七分之一所有權，亦
    應受此分割協定效力之拘束；被上訴人於原審起訴狀既亦承
    認分割協定之效力，與上訴人之主張不謀而合，即應依履行
    契約之方式為判決；且上訴人於原審既未同意變更訴訟標的
    ，原審即應依協定書內容所示位置判決分割登記。
(乙)視同上訴人戊○○、丙○○、乙○○、辛○○部分：
一、聲明：求為依原審判決所採之分割方案予以分割。
二、上訴人等於本院審理時之陳述除與原判決記載相同者予以引
    用外，並補以下列等語，資為抗辯：
  (一)九十三年四月二十六日之協議分割書，兩造之母親即王戴碧
    蓮當時不在場，依法當屬無效，因之才請求法院裁判分割。
  (二)原審判決所採之分割方案確實適當，渠等希望照原審所採之
    分割方案予以分割。
(丙)、視同上訴人甲○○部分：
    視同上訴人甲○○未於最後言詞辯論期日到場，然據其於本
    院準備程序中所為之聲明及陳述如後：
一、聲明：求為依原審判決所採之分割方案予以分割。
二、上訴人於本院審理時之陳述除與原判決記載相同者予以引用
    外，並主張引用上訴人戊○○等四人上揭等語，資為抗辯。
貳、被上訴人方面：
一、聲明：求為判決：
  (一)駁回上訴。
  (二)原審判決分割方案應更正為如附表所示。
二、被上訴人於原審起訴主張：坐落雲林縣虎尾鎮○○○段七二
    八號、雜、面積二七七八‧五一平方公尺土地（以下簡稱系
    爭一土地），為被上訴人與原審被告王戴碧蓮（已於95年06
    月20日過世）及上訴人己○○、視同上訴人戊○○、丙○○
    、乙○○及辛○○所共有；同段七三七號、雜、面積一三○
    ‧九○平方公尺土地（以下簡稱系爭二土地），為被上訴人
    與上訴人己○○、視同上訴人甲○○所共有；同鎮○○段三
    六八之三八號、建、面積一四五五平方公尺土地（以下簡稱
    系爭三土地），為被上訴人與原審被告王戴碧蓮及上訴人己
    ○○、視同上訴人戊○○、甲○○所共有；各共有人於各筆
    土地之應有部分如土地登記謄本及雲林縣虎尾地政事務所九
    十四年十月二十四日複丈成果圖之附表所示。兩造間就上開
    系爭土地並無因物之使用目的不能分割或約定不分割之情形
    ，但兩造無法達成協議分割，為管理方便起見，爰提起本件
    訴訟訴請分割，求為：分割方法同意按雲林縣虎尾地政事務
    所九十四年十月二十四日之複丈成果圖所示之方案予以分割
    之判決等語。
三、被上訴人於本院審理時之陳述除與原判決記載相同者予以引
    用外，並補稱：
  (一)被上訴人於原審原起訴請求上訴人己○○、視同上訴人（以
    下均稱上訴人）丙○○、乙○○、戊○○、甲○○及兩造之
    母王戴碧蓮履行前於九十三年四月二十六日分別就系爭一、
    二及三等三筆土地之分割協議，嗣因上訴人己○○與甲○○
    同時主張王戴碧蓮部分未經合法代理及協議後內容變更，否
    認該分割協議之效力，復經原審審認王戴碧蓮於協議時確未
    在場，亦未委任代理人到場，該日協議，僅係部分共有人協
    議，而非全部共有人協議，對全體共有人即無拘束力；再經
    原審承審法官當庭曉諭後更正訴之聲明為請求判決分割系爭
    三筆共有土地；另原審於九十四年八月十二日履勘測量，並
    依兩造合意位置命地政機關繪圖，惟上訴人己○○又反悔主
    張原協議分割之位置，恣意干擾訴訟程序之進行。
  (二)按原審判決分割方案，系爭一土地四面臨路，上訴人己○○
    分配位置甚且兩面臨路，土地價值高；系爭二及系爭三土地
    均單面臨路，則按持分比例面路分割，就地形利用價值，對
    各共有人均屬公平。
  (三)按「上訴人於訴之變更或追加無異議，而為本案之言詞辯論
    者，視為同意變更或追加。」民事訴訟法第二百五十五條第
    二項定有明文。上訴人己○○在原審原既主張分割協議無效
    ，被上訴人於原審（94年03月22日）言詞辯論期日，具狀主
    張判決分割，上訴人己○○當庭並無異議，且就分割方案辯
    論，併此敘明。
、兩造不爭執之事實：
一、系爭一土地為被上訴人與原審被告王戴碧蓮及上訴人戊○○
    、丙○○、乙○○、己○○及辛○○所共有；系爭二土地為
    被上訴人與上訴人甲○○、己○○所共有；系爭三土地為被
    上訴人與原審被告王戴碧蓮及上訴人戊○○、甲○○、己○
    ○所共有；嗣原審被告王戴碧蓮於九十五年六月二十日去世
    後，其就系爭一及系爭三部分土地之應有部分已由其繼承人
    即被上訴人及上訴人戊○○、丙○○、乙○○、己○○、甲
    ○○等六人繼承，且渠等表示就繼承之應有部分願繼續保持
    共有之關係，至各共有人於上揭三筆土地之應有部分，則分
    別如土地登記簿謄本所示，有土地登記簿謄本一份、土地登
    記第二類謄本共二份、死亡證明書繼承系統表及戶籍謄本各
    一份附卷可參（見原審卷(一)第20至21頁，本院卷(一)第103至
    110、148至153頁）。
二、兩造間就系爭三筆土地，並無因物之使用目的不能分割或約
    定不分割之情形。
肆、兩造爭執之事項：
一、兩造間就系爭三筆土地是否曾經達成協議分割之方案？
二、系爭三筆土地應依何分割方案予以分割，始符公平原則並盡
    土地管理、利用之最大利益？
伍、本院之判斷：
一、兩造間就系爭三筆土地是否曾經達成協議分割之方案？
  (一)上訴人己○○雖主張兩造於九十二年四月二十六日曾訂立協
    議的方案，而被上訴人於原審起訴狀亦曾主張分割協定之效
    力，本件即應依協定書內容所示位置予以判決分割登記等語
    ，並有協議分割圖影本二張為證（見原審卷(一)第18至19頁）
    。惟按上訴人己○○、甲○○於原審審理時均明確陳述：「
    都沒有委任代理人到場或提出委任狀（指王戴碧蓮於協議分
    割時有無到場或委任代理人到場參與協議）」等語在卷（見
    原審卷(一)第0136頁），而證人即書具協議書之代書黃桂珠於
    原審審理時亦證述：王戴碧蓮本人於九十二年四月二十六日
    協議時並未到場，也無委任她為分割協議的代理人，是共有
    人中一人拿王戴碧蓮的印章給她蓋，且拿出印章的人（按指
    上訴人己○○），並無說已經得到王戴碧蓮的委任，只說王
    戴碧蓮對他們的決定不會有意見等情（見原審卷(二)第82頁）
    ；另經原審法院當庭詢問兩造是否知道上訴人己○○有無得
    到王戴碧蓮之委任乙情，被上訴人丁○○陳稱：「我們沒有
    見到媽媽王戴碧蓮，我們只聽到己○○說他有得到媽媽的委
    任，當時王戴碧蓮是住在戊○○家裡。」上訴人戊○○陳述
    ：「當時媽媽的精神狀態時好時壞，並未宣告禁治產。因為
    當初辦理繼承登記時，己○○委託證人辦的，所以媽媽的印
    章就一直放在己○○那裡。」（見原審卷(二)第82至83頁），
    且證人黃桂珠就當初辦好繼承登記之後，是否將王戴碧蓮之
    印章交與己○○乙情，已證稱：「沒錯」在卷（見原審卷(二)
    第83頁）；再參諸上訴人戊○○於原審審理時亦陳述：「沒
    有（指王戴碧蓮住在其家之期間，己○○有去探視過），我
    自四月一日起到四月底照顧媽媽。」（見原審卷(二)第83頁）
    ，而當時在場之被上訴人及其餘上訴人就是否有人知道王戴
    碧蓮曾委任上訴人己○○為協議分割代理人之情，均答稱：
    「不知道」（見原審卷(二)第83頁）以觀；顯見原審被告王戴
    碧蓮於九十二年四月二十六日協議當時並未到場，亦未出具
    委託書委任代理人到場，應堪認定。則該日之協議，要之僅
    係部分共有人間之協議，對全體共有人即無拘束力。
  (二)據上，九十二年四月二十六日之分割協議既對全體共有人無
    拘束力，則被上訴人以兩造間就系爭三筆土地並無因物之使
    用目的不能分割或約定不分割之情形，但兩造無法達成協議
    分割為由，起訴請求裁判分割共有之系爭土地，自於法有據
    。至上訴人己○○前揭所陳，尚與事實不符，自不能採為有
    利於其之認定依據。
二、系爭三筆土地應依何分割方案予以分割，始符公平原則並盡
    土地管理、利用之最大利益？
  (一)按各共有人，得隨時請求分割共有物。共有物之分割，依共
    有人協議之方法行之；分割之方法，不能協議決定者，法院
    得因任何共有人之聲請，命以裁判分割；民法第八百二十三
    條第一項前段及第八百二十四條第一、二項分別定有明文。
    查系爭一土地原為被上訴人與原審被告王戴碧蓮及上訴人戊
    ○○、丙○○、乙○○、己○○及辛○○所共有；系爭二土
    地為被上訴人與上訴人甲○○、己○○所共有；系爭三土地
    原為被上訴人與原審被告王戴碧蓮及上訴人戊○○、甲○○
    、己○○所共有；嗣原審被告王戴碧蓮於九十五年六月二十
    日去世後，其就系爭一及系爭三部分土地之應有部分已由其
    繼承人即被上訴人及上訴人戊○○、丙○○、乙○○、己○
    ○、甲○○等六人為繼承登記；至各共有人其所有權應有部
    分之比例則分別如土地登記謄本所示，已如前述；另共有人
    間就系爭三筆土地並無因物之使用目的不能分割或定有不分
    割之特約致不能分割之情形，惟因無法達成協議分割之事實
    ，已據被上訴人於本院審理時陳述在卷，並有其所提出之前
    揭系爭土地登記簿謄本在卷可憑，復為上訴人等所不爭執，
    自屬真實。再徵之兩造（指到庭者）就分割方法已各有主張
    ，亦各有爭執以察，顯已無法協議分割；則被上訴人訴請裁
    判分割，自無不合。
  (二)次按共有物之分割，不得純以使用現狀為分割之唯一標準，
    法院為顧及全體共有人之利益認為以不全依使用現狀分割為
    宜，所決定之分割方法，縱使部分共有人因此而受有損害，
    仍不得因之指為違法。又共有土地之分管使用，不過定暫時
    狀態而已，共有人仍就全部共有土地享有權利，得就全部共
    有土地主張按應有部分為分割，而法院裁判分割共有物，除
    應斟酌共有人之利害關係及共有物之性質外，尚應斟酌共有
    物之價格、經濟效用以及全體共有人之利益等公平決之；換
    言之，裁判上定共有物之分割分法，法院有審酌共有物各種
    情形，顧及共有人全體利益而自由裁量之權，不受任何當事
    人主張之拘束（最高法院49年度臺上字第2596號、71年度台
    上字第2825號及同院81年度台上字第31號判決參照）。
  (三)查系爭一之土地，四面均有面臨道路，即東、南面各面臨十
    公尺寬之巷道，而北、西面各面臨八公尺寬之巷道，面積多
    達二七七八‧五一平方公尺，且整筆土地各部分之價值相差
    不大；而系爭二之土地，其地形為狹長型，僅東南側面臨八
    公尺寬之道路，其餘則無道路可資對外聯絡，至面積僅有一
    三○‧九○平方公尺；另系爭三之土地，呈南北向長條形，
    其北側（四公尺寬）及東側（八公尺寬）均面臨道路，面積
    有一三五五平方公尺，已經原審及本院審理時分別於九十四
    年八月十二日及九十五年六月十六日，先後至現場履勘，並
    製有現場履勘略圖各一份在卷可憑（見原審卷(二)第51至56頁
    ，本院卷(一)第66至69頁），自屬真實。再者，系爭三筆土地
    之分割方案，因兩造有主張附表甲案及附表乙案之爭議，茲
    僅就兩造於本院所主張之附表甲案（即上訴人己○○所主張
    者）及附表乙案（即被上訴人所主張者）等分割方案，分別
    比較說明如下：
  (1)如附表甲案：
    上訴人己○○主張附表甲案之分割方案極為適當，因其所主
    張之分割方法係依據分割協議書而來云云。惟按此姑不論已
    因其所主張之分割協議書僅係部分共有人間之協議，對全體
    共有人並無拘束力，致不足採；且查如依此方法分割，即將
    系爭一土地編號Ｅ部分面積三○三‧四三平方公尺暨系爭二
    土地（全部）面積一三○‧九○平方公尺，合計四三四‧三
    三平方公尺分歸被上訴人丁○○取得；緣系爭一土地為被上
    訴人與原審被告王戴碧蓮及上訴人戊○○、丙○○、乙○○
    、己○○及辛○○所共有，而系爭二土地為被上訴人與上訴
    人甲○○、己○○所共有，亦即二筆土地之共有人並不相同
    ，已如前述；而按共有物如為數宗不同地號之土地，其共有
    人如非以成立一共有關係之意思而共有數宗土地時，應認其
    共有關係分別存在於每宗土地之上，除經全體共有人同意外
    ，法院為分割時，尚不能任意予以合併為一共有物，視作一
    所有權而予分割，此乃「一物一權」原則之當然解釋。易言
    之，分割共有物之訴，係就有共有關係之共有物，以消滅共
    有關係為目的，予以分割，使共有人就共有物之一部分單獨
    取得所有權之形成訴訟。兩筆土地之共有人及應有部分若非
    全部相同者，除經共有人全體同意外，法院不能任意予以合
    併分割（最高法院90年度台上字第1594號及91年度台上字第
    0728號判決參照）。而本件除上訴人己○○外，其餘之共有
    人並不同意就系爭三筆土地為合併分割，則揆諸前揭說明，
    此分割方案，已於法未合；且上訴人己○○主張之分割方案
    ，既將系爭二土地全部分歸被上訴人丁○○取得，惟就系爭
    二土地之共有人之一即上訴人甲○○之應有部分（七分之一
    ，18.70 平方公尺），卻未於系爭一土地予以分配彌補；又
    被上訴人丁○○所有系爭一及二土地之應有部分面積全部達
    六三二‧八八平方公尺，惟此分割方案卻僅於系爭一土地分
    配三○三‧四三平方公尺予被上訴人丁○○，竟減少一九八
    ‧五五平方公尺之多；至上訴人己○○分得之土地，除面積
    未減少外，又位處南邊最具價值（因處面寬均為十公尺道路
    之三角窗）之編號Ｈ部分；究之顯不公平。另就系爭三土地
    部分，上訴人己○○於原審已請求分取最南邊之土地（即附
    表甲案編號Ａ部分），惟於本院審理時卻又主張請求分得附
    表甲案編號Ｂ部分土地，且將原判決就其他共有人分歸之土
    地位置予以變更，卻未說明其理由，實屬可議，復違誠信及
    禁反言原則。再徵之除上訴人己○○外，其他共有人（指到
    庭）均表示不同意依此方案分割；且按共有人因共有物分割
    之方法不能協議決定，而提起請求分割共有物之訴，應由法
    院依民法第八百二十四條命為適當之分配，不受任何共有人
    主張之拘束（最高法院49年度台上字第2569號判例參照）；
    而法院命為共有物之分配，應斟酌各共有人之利害關係，及
    共有物之性質、經濟效用及全體共有人之利益，公平決定之
    等情以觀，則上訴人己○○據此主張應依如附表甲案之方法
    分割，尚無足取。
  (2)如附表乙案：
    此方案就系爭一土地，分別以東西或南北向分割線，由北往
    南為基準推算，分割後之系爭土地，各共有人所分得之土地
    界限均由北而南呈一橫線，均極為方正完整；且兩造所分得
    部分土地均得分別面臨寬八公尺或十公尺之巷道，可供往來
    出入，以利於建築、充分利用及對外通行；且經本院核計若
    依此分割方案予以分割，則各共有人所分歸之土地面積與渠
    等依應有部分之比例所應分得土地面積，並無增減之情況，
    自較符合公平原則，況上訴人己○○於原審就此部分所分歸
    之位置，亦未為反對。又就系爭二土地，以東西向分割線，
    由北往南為基準推算，分割後之系爭土地，各共有人所分得
    之土地界限均由東而西呈一橫線，亦極為完整；且兩造所分
    得部分之土地都得面臨道路；至共有人分得土地之地形雖過
    於狹長，惟究之乃因依共有人應有部分換算可得面積太少所
    致，屬先天條件，非法院所能改變者，且系爭二土地並非屬
    建地，不受建築法規有關「畸零地」之限制，尚不致影響充
    分利用土地之目的；又之所以將被上訴人分配在毗鄰同段七
    三八號土地部分，乃因在系爭一土地部分已優先考量上訴人
    己○○分配位置之請求，則就系爭二土地部分，優先考量被
    上訴人所請求分配之位置，衡情尚難認有何不公平之處。另
    就系爭三土地，仍係以東西向分割線，由北往南為基準推算
    ，分割後之系爭土地，各共有人所分得之土地界限均由東而
    西呈一橫線，極為方正完整，且兩造所分得部分之土地均得
    面臨東邊八公尺寬之巷道，出入極為方便；再者，依此方案
    分割，共有人可分得土地面積最少有二○七‧八六平方公尺
    ，依建築法規均得建築建築物，不受建築法規有關「畸零地
    」之限制，且各共有人所分得之土地往南或往北均有東西巷
    之道路可對外聯絡；亦即就此部分而言，能兼顧全部共有人
    之利益，作整體利用，而無損土地價值，更能為有效之利用
    ，而達到該土地使用之經濟效用。況上訴人己○○於原審已
    請求分取最南邊之土地，而上訴人戊○○則主張分取最北邊
    之土地，至其共有人亦不反對，究之應屬適當之分割方案。
  (四)依上，兩造就系爭三筆土地各所分得土地，若參酌前揭因素
    予以考量，當認實際分得之面積相差無幾，並無不公平處可
    言，自尚難認有違公平原則；且又無違共有物分割應達到土
    地使用經濟效用目的。則本院基於兼顧大部分共有人之利益
    ，作整體利用，而無損土地價值，且使更能為有效之利用等
    原則，再徵諸除上訴人己○○外，其他共有人（指到庭者）
    均表示同意依此方案分割，足見本案當屬較為合理、公平之
    分割方案。爰審酌上開情況及原審被告王戴碧蓮之繼承人表
    示就繼承之應有部分土地願繼續保持共有等情，自以依如附
    表乙案所示之分割方案較為可採，爰定系爭共有土地之分割
    方案為如附表乙案分割方案所示；即系爭三筆土地中，其中
    (1)被上訴人與上訴人己○○、戊○○、丙○○、乙○○、甲
    ○○、辛○○共有之系爭一土地，編號Ａ部分面積三九六‧
    九三平方公尺，分歸被上訴人與上訴人己○○、戊○○、丙
    ○○、乙○○共同取得，並按應有部分之比例保持共有；編
    號Ｂ部分面積三九六‧九三平方公尺，分歸上訴人辛○○取
    得；編號Ｃ部分面積三九六‧九三平方公尺，分歸上訴人己
    ○○取得；編號Ｄ部分面積五五八‧○八平方公尺，分歸被
    上訴人丁○○取得；編號Ｅ部分面積一九八‧四七平方公尺
    ，分歸上訴人丙○○取得；編號Ｆ部分面積一九八‧四七平
    方公尺，分歸上訴人乙○○取得；編號Ｇ部分面積六三二‧
    七○平方公尺，分歸上訴人戊○○取得。(2)被上訴人與上訴
    人己○○、甲○○共有系爭二土地，編號甲部分面積七四‧
    八平方公尺，分歸被上訴人丁○○取得；編號乙部分面積三
    七‧四平方公尺，分歸上訴人己○○取得；編號丙部分面積
    一八‧七平方公尺，分歸上訴人甲○○取得。(3)被上訴人與
    上訴人己○○、戊○○、甲○○、丙○○、乙○○共有系爭
    三土地，編號Ａ部分面積四一五‧七一平方公尺，分歸上訴
    人戊○○取得；編號Ｂ部分面積四一五‧七一平方公尺，分
    歸被上訴人丁○○取得；編號Ｃ部分面積二○七‧八六平方
    公尺，分歸被上訴人與上訴人己○○、戊○○、甲○○、丙
    ○○、乙○○共同取得，並按應有部分之比例保持共有；編
    號Ｄ部分面積二○七‧八六平方公尺，分歸上訴人甲○○取
    得；編號Ｅ部分面積二○七‧八六平方公尺，分歸上訴人己
    ○○取得。
陸、綜上所述，本件上訴人己○○主張如附表甲案所示之方案，
    除其中部分分割方法已於法未合且不符公平之原則外，亦有
    違誠信及禁反言原則，不足採取。而應以附表乙案所示之分
    割方案較為妥適，爰定為本件系爭土地之分割方案；即：(1)
    被上訴人與上訴人己○○、戊○○、丙○○、乙○○、甲○
    ○、辛○○共有之系爭一土地，編號Ａ部分面積三九六‧九
    三平方公尺，分歸被上訴人與上訴人己○○、戊○○、丙○
    ○、乙○○共同取得，並按應有部分之比例保持共有；編號
    Ｂ部分面積三九六‧九三平方公尺，分歸上訴人辛○○取得
    ；編號Ｃ部分面積三九六‧九三平方公尺，分歸上訴人己○
    ○取得；編號Ｄ部分面積五五八‧○八平方公尺，分歸被上
    訴人丁○○取得；編號Ｅ部分面積一九八‧四七平方公尺，
    分歸上訴人丙○○取得；編號Ｆ部分面積一九八‧四七平方
    公尺，分歸上訴人乙○○取得；編號Ｇ部分面積六三二‧七
    ○平方公尺，分歸上訴人戊○○取得。(2)被上訴人與上訴人
    己○○、甲○○共有系爭二土地，編號甲部分面積七四‧八
    平方公尺，分歸被上訴人丁○○取得；編號乙部分面積三七
    ‧四平方公尺，分歸上訴人己○○取得；編號丙部分面積一
    八‧七平方公尺，分歸上訴人甲○○取得。(3)被上訴人與上
    訴人己○○、戊○○、甲○○、丙○○、乙○○共有系爭三
    土地，編號Ａ部分面積四一五‧七一平方公尺，分歸上訴人
    戊○○取得；編號Ｂ部分面積四一五‧七一平方公尺，分歸
    被上訴人丁○○取得；編號Ｃ部分面積二○七‧八六平方公
    尺，分歸被上訴人與上訴人己○○、戊○○、甲○○、丙○
    ○、乙○○共同取得，並按應有部分之比例保持共有；編號
    Ｄ部分面積二○七‧八六平方公尺，分歸上訴人甲○○取得
    ；編號Ｅ部分面積二○七‧八六平方公尺，分歸上訴人己○
    ○取得。上訴人上訴意旨就系爭一及三等二筆土地之分割方
    案指摘原判決不當，求予廢棄改判如其上訴聲明之所示，固
    不足採；惟於原審判決後，系爭土地因其中共有人即被上訴
    人王戴碧蓮於上訴本院審理中（即95年06月20日）去世，而
    由其繼承人即被上訴人及上訴人戊○○、丙○○、乙○○、
    己○○、甲○○等六人繼承本件系爭三筆土地之應有部分，
    且經被上訴人具狀聲明承受訴訟，已如前述；原判決就此部
    分未及審酌，尚有未合；自應由本院關於此部分予以廢棄改
    判如主文第二項所示。至原審判決就系爭二土地所為之分割
    方案，經核於法並無違誤，且符公平之原則；上訴人上訴意
    旨就此部分，指摘原判決不當，求予廢棄改判如上訴聲明所
    示，為無理由，應駁回其上訴。另本件係因分割共有物而涉
    訟，上訴人之行為，非為伸張或防禦權利所必要；且本院認
    由敗訴之當事人負擔訴訟費用顯失公平，應由本件分別勝訴
    之被上訴人或上訴人等負擔一部訴訟費用。
柒、又本件待證事實已臻明確，兩造其餘攻擊防禦方法及舉證，
    對判決之結果已不生影響，爰不一一詳為審酌，附此敘明。
捌、據上論結，本件上訴為一部有理由，一部無理由，依民事訴
    訟法第四百五十條、第四百四十九條第一項、第八十條之一
    、第八十一條第二款、第八十五條第一項但書、第七十八條
    、第四百六十三條及第三百八十五條第一項前段，判決如主
    文。
中    華    民    國    97    年    3    月     11    日
                  民事第一庭    審判長法  官  林金村
                                      法  官  胡景彬
                                      法  官  張世展
上為正本係照原本作成。
如對本判決上訴，須於判決送達後20日內向本院提出上訴狀，未
表明上訴理由者，應於上訴後20日內，向本院提出理由書（須附
繕本）。依法須繳納裁判費並應委任律師為訴訟代理人，始得上
訴。
中    華    民    國    97    年    3    月     13    日
                                      書記官  吳秋賢
【附記】
民事訴訟法第466條之1：
(1)對於第二審判決上訴，上訴人應委任律師為訴訟代理人。但上
  訴人或其法定代理人具有律師資格者，不在此限。
(2)上訴人之配偶、三親等內之血親、二親等內之姻親，或上訴人
  為法人、中央或地方機關時，其所屬專任人員具有律師資格並
  經法院認為適當者，亦得為第三審訴訟代理人。
民事訴訟法第466條之2：
  上訴人無資力委任訴訟代理人者，得依訴訟救助之規定，聲請
  第三審法院為之選任律師為其訴訟代理人。
附表（即被上訴人聲明應予更正者）：
(一)被上訴人與上訴人己○○，視同上訴人戊○○、丙○○、乙○
  ○、辛○○共有坐落雲林縣虎尾鎮○○○段0728號雜地面積27
  88.51 平方公尺按下列方法分割：如雲林縣虎尾地政事務所94
  年10月24日複丈成果圖所示A部分面積396.93 平方公尺由上訴
  人與被上訴人己○○、視同上訴人戊○○、丙○○、乙○○公
  同共有；B 部份面積396.93平方公尺分歸視同上訴人辛○○取
  得；C部分面積396.93平方公尺分歸上訴人己○○取得；D部分
  面積558.08平方公尺分歸被上訴人丁○○取得；E部分面積198
  .47 平方公尺分歸視同上訴人丙○○取得；F部分面積 198.47
  平方公尺分歸視同上訴人乙○○取得；G部分面積 632.70平方
  公尺分歸視同上訴人戊○○取得。
(二)被上訴人與上訴人己○○、視同上訴人甲○○共有坐落雲林縣
  虎尾鎮○○○段0737號雜地面積130.90平方公尺按下列方法分
  割：如雲林縣虎尾地政事務所94年10月24日複丈成果圖所示甲
  部分面積74.8平方公尺分歸被上訴人丁○○取得；乙部分面積
  37.4平方公尺分歸上訴人己○○取得；丙部分面積18.7平方公
  尺分歸視同上訴人甲○○取得。
(三)被上訴人與上訴人己○○，視同上訴人戊○○、甲○○、丙○
  ○、乙○○共有坐落雲林縣虎尾鎮○○段368-38號建地面積14
  55平方公尺按下列方法分割：如雲林縣虎尾地政事務所94年10
  月24日複丈成果圖所示A 部分面積415.71平方公尺分歸視同上
  訴人戊○○取得；B 部份面積415.71平方公尺分歸被上訴人丁
  ○○取得；C 部分面積207.86平方公尺分歸被上訴人與上訴人
  己○○，視同上訴人戊○○、甲○○、丙○○、乙○○公同共
  有；D部分面積207.86平方公尺分歸視同上訴人甲○○取得；E
  部分面積207.86平方公尺分歸上訴人己○○。


司法院資訊處製作；財團法人民間司法改革基金會備份。
